【裁判字號】    98,交聲,3069
【裁判日期】    981229
【裁判案由】    聲明異議
【裁判全文】
臺灣高雄地方法院交通事件裁定        98年度交聲字第3069號
原處分機關  交通部公路總局高雄區監理所
代  表  人  乙○○
異  議  人
即受處分人  甲○○
上列異議人即受處分人因違反道路交通管理處罰條例案件，對於
交通部公路總局高雄區監理所民國98年10月23日所為之高監自裁
字第裁80-N00000000號裁決聲明異議，本院裁定如下：
    主  文
原處分撤銷。
甲○○汽車駕駛人，駕駛汽車經測試檢定酒精濃度超過規定標準
，吊扣自用小客車駕駛執照拾貳個月，並接受道路交通安全講習
。
    理  由
一、原處分意旨略以：異議人即受處分人甲○○（下稱異議人）
    酒後駕駛車牌號碼8982-XJ 號自用一般小客車，於民國97年
    4 月2 日晚間7 時26分許，行經高雄縣大寮鄉○○○路與仁
    德路口時肇事，經警測得其呼氣酒精濃度達每公升1.61毫克
    ，超過規定標準濃度，而當場掣單舉發。爰於98年10月23日
    依道路交通管理處罰條例（下稱道交條例）第35條第1 項第
    1 款之規定，裁處罰鍰新臺幣（下同）49,500元，並吊扣自
    用小客車駕駛執照12個月，且施以道安講習等情。
二、聲明異議意旨略以：伊前開酒後駕車行為，業經臺灣高雄地
    方法院檢察署（下稱高雄地檢署）檢察官予以緩起訴處分（
    聲明異議狀誤載為經法院判決），伊已於97年7 月30日履行
    向國庫支付80,000元之命令完畢，事隔1 年竟又接到本件裁
    決書，命繳交罰鍰49,500元，因目前經濟困難，請求撤銷上
    開罰鍰之處分等語。
三、按受處分人不服公路主管機關所為之處罰，得於接到裁決書
    之翌日起20日內，向管轄地方法院聲明異議，道交條例第87
    條第1 項定有明文。查本件原處分機關於98年10月23日以高
    監自裁字第裁80-N00000000號裁決裁處異議人上開處分，異
    議人於98年10月27日收受該裁決書後不服，並於98年11月12
    日具狀向原處分機關聲明異議等情，有上開裁決書及其送達
    證書、聲明異議狀及其上公路總局高雄區監理所收文戳章在
    卷足參（見本院98年度交聲字第3069號卷《下稱交聲卷》第
    2 至6 頁），未逾前開法定期間。又聲明異議，屬一種司法
    救濟途徑，法院審理時，應先審查受處分人所涉之交通違規
    事實是否成立，再決定原處分所適用之法條是否正確、裁罰
    是否適當，因法院負有司法審查之作用，對原處分失當時，
    應自為處分。而倘原處分就同一交通違規行為處以二種以上
    處罰效果相異之處分，因該二種以上之處分與該交通違規行
    為均無從分離，是縱受處分人僅就原處分其中之一部分聲明
    異議，法院亦應就受處分人未提及之他部分併予審理。準此
    ，本件異議人固僅就原處分中有關罰鍰49,500元元部分聲明
    異議，本院亦應就吊扣駕駛執照及施以道安講習部分一併審
    酌，均核先敘明。
四、次按汽車駕駛人飲用酒類後其吐氣所含酒精濃度超過每公升
    0.25毫克者，不得駕車，道路交通安全規則第114 條第2款
    訂有明文。又汽車駕駛人，駕駛汽車經測試檢定酒精濃度超
    過規定標準者，處15,000元以上60,000元以下罰鍰，並當場
    移置保管該汽車及吊扣其駕駛執照1 年；因而肇事致人受傷
    者，並吊扣其駕駛執照2 年；致人重傷或死亡者，吊銷其駕
    駛執照，並不得再考領；汽車駕駛人有前開情形者，應接受
    道路交通安全講習，道交條例第35條第1 項第1 款、第24條
    第1 項第2 款固有明文。惟一行為同時觸犯刑事法律及違反
    行政法上義務規定者，依刑事法律處罰之。但其行為應處以
    其他種類行政罰或得沒入之物而未經法院宣告沒收者，亦得
    裁處之。前項行為如經不起訴處分或為無罪、免訴、不受理
    、不付審理之裁判確定者，得依違反行政法上義務規定裁處
    之，亦有行政罰法第26條規定甚明。其立法意旨在於，刑罰
    與行政罰同屬對不法行為之制裁，而刑罰之懲罰作用較強，
    故一行為同時觸犯刑事法律及違反行政法上義務規定時，依
    刑事法律處罰，即足資警惕，實無為一事二罰再處行政罰之
    必要。且刑事法律處罰，由法院依法定程序為之，較符合正
    當法律程序，應予優先適用。但罰鍰以外之沒入或其他種類
    行政罰，因兼具維護公共秩序之作用，為達行政目的，行政
    機關仍得併與裁處。準此，如刑事法律處罰與行政處罰之處
    罰目的、方式均相同，而依刑事法律處罰，即足資警惕時，
    即無再為行政處罰之必要。
五、再按刑事訴訟法第253 條之1 所指之緩起訴處分，其中檢察
    官命被告為金錢給付部分，法另明定得為民事強制執行名義
    ，受處分人因上開緩起訴處分而剝奪其財產權，該經被告同
    意之金錢給付義務實具有強制性及懲罰性。而緩起訴處分形
    式上固非如易科罰金，係以支付金錢作為自由刑之替代，惟
    緩起訴實為「暫時之不起訴」，如被告不能履行所附加之負
    擔，檢察官仍應撤銷緩起訴，並依法追訴。是倘被告履行經
    由緩起訴處分所附條件，即得免遭檢察官啟動聲請簡易判決
    處刑或起訴等程序，依此觀之，顯仍具有替代刑罰之效果，
    廣義而言，應屬前揭所稱之「實質刑事法律處罰」，而有行
    政罰法第26條第1 項一事不二罰規定之適用。且刑事訴訟法
    第253 條之1 第1 項係91年2 月8 日增訂，行政罰法則於94
    年2 月5 日公布，制定在後之行政罰法第26條第2 項既僅臚
    列「不起訴處分或無罪、免訴、不受理、不付審理之裁判確
    定者」，排除一事不二罰原則之適用，而未將「緩起訴處分
    」一併納入，應係立法者有意排除，而非法律漏洞。又緩起
    訴處分實質上既非不能證明行為人之犯罪事實，如命為支付
    一定金額之負擔，與實質受罰無異，自與上開行政罰法第26
    條第2 項列舉之不起訴處分等情形迥然有別，仍無從比附援
    引而為相同之處置。如若不然，則刑事被告如經法院循審判
    程序判處罰金或得以易科罰金之拘役或有期徒刑，無論受罰
    情形如何，均得以援用行政罰法第26條第1 項之規定，免於
    處以行政秩序罰之雙重不利益；至於藉由緩起訴處分而節省
    司法資源者，在基於實質懲罰目的而其財產權遭受剝奪之餘
    ，卻仍另須繳納一定金額之行政罰鍰，其結果勢必降低刑事
    被告接受緩起訴處分之意願，而反噬緩起訴處分替代繁複刑
    事審判程序之制度性機能。準此以言，行政罰法第26條第2
    項既未將緩起訴處分列舉其中，本於「例外規定從嚴解釋」
    之法理及前揭說明，自不能將條文中「不起訴處分」之範圍
    ，擴及於性質顯不相同之「緩起訴處分」。據此，道交條例
    第35條所規定之處罰，併有罰緩與吊扣駕照之處分，二者分
    屬行政罰法法理中對於過去違反義務行為處罰之秩序罰，及
    對於預防將來再犯危險之管制罰；而前者對於過去義務違反
    而為秩序罰之目的與刑事制裁所欲達到保護交通安全之目的
    相同，則為達成相同之目的，處以較重之刑事制裁為已足，
    自不得重複處罰。故如緩起訴處分已為被告應履行支付一定
    金錢之命令，而已依懲罰作用較強之刑事法律制裁後，即不
    得再依行政法為相同性質之處罰。
六、經查，異議人於前揭時、地酒後駕車，追撞第三人林明坤所
    駕駛因車禍而暫停上開地點之車號WD-519號大貨車，經警前
    往現場處理時，測得其呼氣酒精濃度達每公升1.61毫克之交
    通違規行為，同時涉犯刑法第185 條之3 公共危險罪嫌，經
    高雄縣政府警察局林園分局報請高雄地檢署檢察官偵查，經
    檢察官認以緩起訴處分為適當，遂於97年6 月6 日以97年度
    偵字第14670 號為緩起訴處分，命異議人向國庫支付80,000
    元，緩起訴期間為2 年，並經臺灣高等法院高雄分院檢察署
    （下稱高雄高分檢）檢察長於97年6 月26日以97年度上職議
    字第3070號處分書駁回再議而確定；而異議人已於97年7 月
    30日遵上開命令向國庫支付80,000元等情，有前揭緩起訴處
    分書、高雄高分檢檢察長處分書、高雄地檢署自行收納款項
    統一收據各1 份附於上開偵查卷內可稽，復有臺灣高等法院
    被告前案紀錄表1 份在卷足參（見交聲卷第17頁），並經本
    院依職權調閱上開偵查卷審核屬實，堪可認定。次查，原處
    分機關於異議人繳納上開緩起訴處分所命支付之金錢後，復
    於98年10月23日因異議人上開酒後駕車之同一行為，依道交
    條例第35條第1 項第1 款、違反道路交通管理事件統一裁罰
    基準表中「小型車汽車駕駛人其吐氣所含酒精濃度超過每公
    升0.55毫克者，最低罰鍰基準為49,500元」規定，裁處最低
    罰鍰49,500元，並吊扣自用小客車駕駛執照12個月，且施以
    道安講習（道安講習部分漏引道交條例第24條第1 項第2 款
    ）等情，則有原處分機關98年10月23日所為之高監自裁字第
    裁80-N00000000號裁決書、汽車駕照基本資料、證號查詢汽
    車駕駛人查詢表各1 份在卷足憑（見交聲卷第5 、10、15頁
    ），同堪認定。而異議人上開酒後駕車經測試檢定酒精濃度
    超過規定標準之交通違規行為，既同時觸犯刑法第185 條之
    3 公共危險罪，業經檢察官為上開緩起訴處分，命異議人履
    行前開條件確定，異議人履行完畢，自已產生實質刑罰之效
    果。揆諸前揭說明，本件自不得重行裁罰異議人罰鍰49,500
    元。原處分疏未注意及此，逕為如上之罰鍰裁罰，容有未洽
    。另原處分裁處異議人吊扣自用小客車駕駛執照12個月及施
    以道安講習部分，均屬其他種類之行政裁罰，此部分於法固
    無不合，然原處分既有如上可議之處，自應由本院撤銷原處
    分，並自為裁定。
七、綜上所述，異議人酒後駕車之交通違規行為，事證明確，爰
    依道交條例第35條第1 項第1 款及第24條第1 項第2 款之規
    定，裁處異議人如主文第2 項所示之處分。
八、據上論斷，依道路交通案件處理辦法第20條前段，裁定如主
    文。
中    華    民    國    98    年    12    月    29    日
                  交通法庭  法  官  毛妍懿
以上正本證明與原本無異。
如不服本裁定，應於收受送達後5 日內向本院提出抗告狀。
中    華    民    國    98    年    12    月    29    日
                            書記官  林晏光

司法院資訊處製作；財團法人民間司法改革基金會備份。
